【裁判字號】    92,簡上,368
【裁判日期】    920916
【裁判案由】    遷讓房屋等
【裁判全文】
臺灣臺北地方法院民事判決                        九十二年度簡上字第三六八號
    上  訴  人  丙○○
                乙○○
    被上訴人    台灣人壽保險股份有限公司
    法定代理人  甲○○
右當事人間請求遷讓房屋等事件，上訴人對於中華民國九十二年四月二十九日本院台
北簡易庭九十二年度北簡字第五三六八號第一審判決提起上訴，本院於九十二年八月
二十六日辯論終結，判決如左：
    主   文
上訴駁回。
第二審訴訟費用由上訴人連帶負擔。
    事  實
甲、上訴人方面：
  一聲明：
    (一)原判決廢棄。
    (二)駁回被上訴人在第一審之訴。
  二陳述：除與原判決記載相同者，茲予引用外，補稱：
    (一)上訴人丙○○承租被上訴人系爭房屋經營經濟簡餐，上訴人丙○○均按期繳付
      租金，惟自九十二年起景氣低迷，又逢非典型肺炎冠狀病毒襲台，以致虧損連
      連，終致積欠租金無法繳付，並非上訴人丙○○故意不繳付租金，且上訴人丙
      ○○承租系爭房屋已四年，算是租最久的房客，系爭房屋位在二樓入口不明顯
      ，原審判決上訴人應連帶給付被上訴人按月以新台幣（下同）七萬六千二計算
      之違約金，顯然過高，依民法第二百五十二條規定，應予酌減至與租金相同始
      為適當。
    (二)上訴人丙○○已於九十二年七月十六日將系爭房屋遷讓返還被上訴人。
  三證據：上訴人未提出證據供本院參酌。
乙、被上訴人方面：
  一聲明：如主文第一項所示。
  二陳述：除與原判決記載相同者，茲予引用外，補稱：
    (一)被上訴人曾自九十二年一月八日起多次前往系爭房屋當面向上訴人丙○○表示
      終止租約，並要求其立即返還房屋，嗣被上訴人於九十二年四月十六日合法終
      止系爭租約，期間歷時逾四月，此期間已有充分時間供上訴人遷屋及另尋店面
      房屋。
    (二)被上訴人依約請求之違約金數額，並無過高：
      1.上訴人丙○○自九十二年四月間非典型肺炎風暴蔓延前，已積欠租金逾半年
        之久，欠租期間被上訴人曾多次派員前往系爭房屋處，向上訴人收取房租及
        催促其遷讓房屋，惟上訴人均置之不理。
      2.依系爭房屋租賃契約第十條約定，上訴人應依租金額之兩倍按日計算作為違
        約之處罰，此違約金係包括上訴人應返還相當於租金之不當得利與懲罰性違
        約金。上訴人丙○○既有惡意繼續占有系爭房屋拒絕遷還之事實，自應就其
        違約行為受到懲罰。
      3.系爭房屋對面為新光三越百貨公司南西店、衣蝶百貨公司，並緊鄰衣蝶百貨
        新館、捷運中山站出口，位於南京西路商圈精華地帶，四處可見逛街購物人
        潮，顯見系爭房屋有相當高之商業利益，被上訴人因上訴人怠於遷讓，以致
        無法收回房屋重新出租而受有損害。且系爭房屋於九十年間出租上訴人時每
        月租金為四萬五千元，惟因上訴人經營餐飲店不善，始調降租金制三萬八千
        元。
    (三)上訴人並非自動遷讓返還系爭房屋，而係被上訴人聲請假執行之結果。
  三證據：除援用第一審所提證據外，補提系爭房屋之土地所有權狀、建築改良物所
    有權狀及其房屋照片為證。
    理  由
一本件上訴人乙○○經合法通知，未於言詞辯論期日到場，核無民事訴訟法第三百八
  十六條所列各款情形，爰依被上訴人之聲請，由其一造辯論而為判決。
二本件被上訴人主張：上訴人丙○○以上訴人乙○○為連帶保證人，向伊公司承租門
  牌號碼台北市○○○路十三號二樓房屋（下稱系爭房屋），約定租期自民國九十一
  年三月十日起至九十三年六月三十日止，租金每月新台幣（下同）三萬八千元應按
  月給付，擔保金為七萬六千元，租期屆滿即應遷讓房屋，若逾期未交還房屋，應自
  終止日起至遷讓交還房屋之日止，依租金額兩倍按月計算給付違約金，詎上訴人丙
  ○○自九十一年八月三日起即未付租金，被上訴人於九十一年十二月十七日以郵局
  存證信函通知上訴人限期繳租，計至九十二年四月十五日止，經扣除擔保金尚積欠
  租金十七萬五千二百元，上訴人仍置之不理，爰以九十二年四月十五日準備書狀送
  達為終止租約之意思表示，系爭租賃關係業已消滅等情。為此訴請上訴人丙○○應
  將系爭房屋遷讓交還被上訴人，並應與上訴人乙○○連帶給付被上訴人自九十二年
  四月十六日起至交還前開房屋之日止，按月給付七萬六千元（相當於租金之不當得
  利三萬八千元及違約金三萬八千元），上訴人並應連帶給被上訴人一十七萬五千二
  百元。
  上訴人則以：被上訴人請求之違約金過高，依民法第二百五十二條規定應予酌減等
  語，資為抗辯。
三查上訴人丙○○以上訴人乙○○為連帶保證人，向被上訴人承租系爭房屋，並簽訂
  租賃契約書，約定租期自十一年三月十日起至九十三年六月三十日止，租金每月三
  萬八千元，擔保金為七萬六千元。上訴人丙○○自九十一年八月三日起即未付租金
  ，被上訴人於九十一年十二月十七日以郵局存證信函通知上訴人限期繳租，計至九
  十二年四月十五日止，經扣除擔保金尚積欠租金十七萬五千二百元，嗣被上訴人以
  九十二年四月十五日準備書狀送達為終止租約之意思表示等事實，為上訴人丙○○
  及被上訴人所不爭執，並經被上訴人提出房屋租賃契約、存證信函、公證書、民事
  準備狀等件為證，足信為真實。
四按承租人於租賃關係終止後，應返還租賃物。民法第四百五十五條前段定有明文。
  本件上訴人丙○○與被上訴人間就系爭房屋之租賃關係，既經被上訴人於九十二年
  四月十五日向上訴人丙○○為終止之意思表示而消滅，上訴人丙○○自負有返還系
  爭房屋之義務，是被上訴人請求上訴人丙○○遷讓交還系爭房屋，上訴人應連帶清
  償積欠之租金十七萬五千二百元，洵屬有據。
五又依系爭租賃契約第十條後段約定：「甲方（即被上訴人）依約通知終止租約或租
  屆滿，乙方（即上訴人丙○○）仍未交還租賃標的物時，乙方應自終止租約或租期
  屆滿之日起至遷讓交還租賃標的物之日止，依租金額之兩倍按日計算作為違約之處
  罰。如有其他損害，乙方並應負損害賠償責任。」按違約金，除當事人另有訂定外
  ，視為因不履行而生損害之賠償總額。又約定之違約金額過高者，法院得減至相當
  之數額。民法第二百五十條第一項、第二項前段、第二百五十二條分別定有明文。
  本件依兩造前揭契約之約定，被上訴人如受有損害得另行請求賠償，則該違約金之
  性質應屬懲罰性違約金。又按違約金是否相當仍須依一般客觀事實、社會經濟狀況
  及當事人所受損害之情形，以為酌定標準。又約定之違約金是否過高，應就債務人
  若能如期履行時，債權人可得享之一切利益為衡量核減之標準（最高法院四十九年
  台上字第八０七號判例、五十年台上字第一九號判決參照）。本件上訴人於被上訴
  人終止租約後未返還系爭房屋已如前述，被上訴人依上開約定自得請求違約金。茲
  審酌系爭房屋對面為新光三越百貨公司南西店、衣蝶百貨公司，並緊鄰衣蝶百貨新
  館、捷運中山站出口，位於南京西路商圈精華地帶，附近市況十分繁榮，上訴人丙
  ○○承租系爭房屋係作為商業使用等情狀，認被上訴人請求按月以租金一倍即三萬
  八千元計算之違約金，尚屬允當。第按無法律上之原因而受利益，致他人受損害者
  ，應返還其利益，民法第一百七十九條定有明文。無權占有他人房地，可能獲得相
  當於租金之利益，亦有最高法院六十一年台上字第一六九五號判例參照。本件上訴
  人丙○○於上訴人終止租約後無正當權源占有系爭房屋，則其獲有相當於租金之不
  當得利，並致原告受有損害，堪可認定，則被上訴人請求連帶給付相當於租金即按
  月以三萬八千元計算之不當得利，亦無不合。
六綜上所述，本件被上訴人主張與上訴人丙○○間就系爭房屋之租約業因欠租而合法
  終止，上訴人丙○○應遷讓房屋，上訴人應連帶給付違約金及不當得利，洵屬有據
  。從而，被上訴人本於租賃之法律關係請求上訴人丙○○將系爭房屋遷讓交還上訴
  人，並應與上訴人乙○○連帶清償積欠之租金十七萬五千二百元暨上訴人應連帶給
  付被上訴人自九十二年四月十六日起至交還系爭房屋之日止，按月以七萬六千元計
  算之違約金（含三萬八千元之不當得利），自屬正當，均應予准許。原審判命上訴
  人如數給付，並依職權宣告假執行，於法並無不合。上訴意旨指摘原判決不當，求
  予廢棄改判，為無理由，應予駁回其上訴。
據上論結，本件上訴為無理由，依民事訴訟法第四百三十六條之一第三項、第四百四
十九條第一項、第八十五條第二項、第四百六十三條、第三百八十五條第一項前段，
判決如主文。
中      華      民      國    九十二    年      九      月      十六    日
                                        民事第四庭審判長法      官  林勤綱
                                                        法      官  周玫芳
                                                        法      官  劉又菁
右為正本係照原本作成
本判決不得上訴
中      華      民      國    九十二    年      九      月      十六    日
                                                        法院書記官  楊勝欽


司法院資訊處製作；財團法人民間司法改革基金會備份。
